最　高　行　政　法　院　判　決　　　　　　　　　　九十一年度判字第七四八號
　　上　訴　人　綺元建設股份有公司
　　代　表　人　甲○○
　　訴訟代理人　陳國雄律師
　　被 上訴 人　臺北縣政府
　　代　表　人　乙○○
右當事人間因建築法事件，上訴人對於中華民國九十年三月一日臺北高等行政法院八
十九年度訴字第五四六號判決，提起上訴，本院判決如左：
    主  文
上訴駁回。
上訴審訴訟費用由上訴人負擔。
　　理  由
上訴人主張：上訴人因坐落台北縣土城市○○路○段二八一巷十一弄之快樂城公寓大
廈地下一層防空避難室，遭檢舉未經許可即擅自變更使用為「活動中心」，經被上訴
人所屬工務局於八十八年三月十二日派員查察結果，認上訴人違反建築法第七十三條
後段規定，依同法第九十條規定科處上訴人新台幣六萬元罰鍰，並勒令停止使用。惟
查「建築物附建之防空避難設備申請為其他使用者．．．，在不妨礙防空避難之原則
下申請為臨時之其他使用，此種使用並不變更該地下室作為防空避難使用之性質，是
地下室依上開規定申請兼為其他臨時之使用者，顯非建築法第七十三條所稱之變更使
用．．．。」業經內政部六十七年五月十日台內營字第七八四五四二號函釋在案，再
者，建築法第七十三條執行要點第四條亦明定「建築物變更使用應以該樓層整層為之
。但該樓層局部範圍變更使用時，以具有一小時防火時效之無開口防火牆區劃分開且
不妨害或破壞其他未變更使用部分之防火避難設施者，不在此限。」顯見建築物只要
在不妨礙防空避難之原則下，即得為局部之變更或兼為其他用途使用，並無需更改使
用執照之內容，是系爭大廈地下一層雖經上訴人添置活動之設備、輕隔間，使該社區
住戶於平時得以兼為活動中心使用，然既未因此影響逃生避難通道之暢通，復無損於
防空避難之使用本旨，即非建築法第七十三條所稱之變更使用，上訴人自無需就此申
請變更使用執照所載用途，事理至明。復參諸內政部台內警營字第五三四九九二號發
布之台灣地區防空避難場所管理維護注意事項第五條第一款規定：「防空地下室、半
地下室，其裝置固定設備或放置無法隨時搬動之機器等物品，不得超過總面積四分之
一。但通往地下室之樓梯、盥洗室、機械停車設備及未設門鎖之隔間，不視為固定設
備。」系爭大廈地下一層雖係申請供防空避難使用用途，惟上訴人所裝設之輕隔間，
並未設門鎖，當非屬固定設施，依法自非不得設置，退一步言之，縱認上開輕隔間仍
屬固定設施，其面積亦未逾地下層總面積之四分之一，其設置當為法之所許。請求判
決撤銷原處分及訴願決定等語其中（其中關於勒令停止使用部分，業據原判決將此部
分之原處分及訴願決定撤銷，未經被上訴人聲明不服，已告確定）。
被上訴人則以：系爭大廈領有被上訴人所屬工務局核發之八六使字第九三○號使用執
照，使用分區為「住宅區」，建築物地下一層原核准用途為（一）防空避難室（二）
防空避難室兼停車場。本案前經被上訴人所屬工務局於八十八年三月十二日派員現場
勘查，發現上訴人將防空避難室擅自變更使用為活動中心，與原核准圖說不符。並以
八十八年四月二日八八北工使字第Ｃ二一○七號函告上訴人限於文到十四日內恢復原
狀並副知該場所管委會及相關權責單位。又經被上訴人所屬工務局於八十八年七月八
日八八北工使字第Ｃ甲○一一號函令上訴人停止使用並副知該管委會。再經被上訴人
所屬工務局又於八十八年十月二十九日派員現場勘查，發現違規使用部分仍未停止使
用或依規定恢復原使用，乃以八十八年十一月二日八八北工使字第Ｃ甲五四○號函知
該管委會違規使用部分，請即恢復原狀。系爭建築物興建完工後，即因未經申請變更
使用執照擅自變更使用行為而為被上訴人所屬工務局歷次函令限期改善及停止使用在
案。被上訴人乃依違反建築法第七十三條後段規定，依同法第九十條規定，以八十八
年十二月二十九日八八北府工使字第四八三八二四號行政處分書，裁罰鍰六萬元，並
勒令停止使用。有關建築物附建之防空避難設施內政部六十七年五月十日台內營字第
七八四五四二號函已停止使用。另有關建築物附建防空避難設備申請兼為其他臨時使
用之各項規定應依「防空避難設備管理維護執行要點」辦理，業經內政部七十二年三
月七日台內營字第一四二三五二號函釋在案。且依「防空避難設備管理維護執行要點
」第六點第六小點建築物附建防空避難設備兼作停車空間者，不准變更作他種用途使
用。另上訴人主張系爭建築物在不妨礙防空避難之原則下，即得兼作其他用途使用；
及其所裝設之輕隔間為法之所許乙節。查上開規定，前者係規範建築物辦理局部變更
使用之問題；後者係規範防空避難室在無涉及其他樣態之使用行為前提下，堆置物品
之規定。然查本案上訴人將原核准用途為防空避難室兼停車空間，未經許可擅自變更
為活動中心使用，已涉及其他態樣之使用行為，故已違反建築法第七十三條後段擅自
變更使用之規定。且上訴人係系爭建築物之起造人，於將所有權正式點交承購戶前，
即有未依規定及未經申請變更使用即與原核准圖說不符擅自變更地下室使用用途之行
為，故本案擅自變更使用行為，認定其違規行為人係上訴人。是被上訴人以上訴人為
處分對象並無違誤等語，茲為抗辯。
原審斟酌全辯論意旨及調查證據之結果以：按「建築物．．．．．．非經領得變更使
用執照，不得變更其使用。」、「違反第七十三條後段規定擅自變更使用者，處建築
物所有權人或使用人新台幣六萬元以上三十萬元以下罰緩，並勒令停止使用。得以補
辦手續者，令其限期補辦手續，不停止使用或逾期不補辦者得連續處罰。」為建築法
第七十三條後段及第九十條所明定。其中關於科處罰鍰部分屬於行政秩序罰，乃對於
過去違反行政法上義務之行為之處罰，故只要是擅自變更使用時，可歸責之建築物所
有權人或使用人，均為處罰之對象。又按「供防空避難設備使用之樓層，樓地板面積
達二百平方公尺者，以兼作停車空間為限，未達二百平方公尺者，得兼作他種用途使
用。但不妨礙防空避難或違反分區使用規定、建築法令及相關法令」上訴人行為時，
內政部所頒「防空避難設備管理維護執行要點」六之（一）定有明文。系爭建築物地
下一層面積六五八．六一平方公尺，核准用途為防空避難室，此有系爭建築物之使用
執照存根影本在原處分卷可稽，揆諸前開說明，系爭建築物地下一層在不涉及變更使
用之範圍內，除可兼作停車空間外，不得兼作他種用途使用，如兼作或改作他種用途
使用，即屬於變更使用，非經領得變更使用執照，不得為之。系爭建築物地下一層在
上訴人移轉所有權及交付占有之前，即由上訴人以固定設施隔間成撞球室、健身房及
閱覽室，做活動中心使用等情，為上訴人所自認，並據系爭建築物管理委員會主任委
員李玉臺到庭證述無訛，且有現場照片附卷可稽，足見系爭建築物地下一層已遭上訴
人變更使用，且上訴人於變更使用時仍為系爭建築物地下一層之所有人及使用人，其
既未經領得變更使用執照，即擅自變更使用，依首揭說明，被上訴人處以罰鍰六萬元
，自無不合，訴願決定予以維持，亦無違誤。又「防空避難設備管理維護執行要點」
既經內政部於八十一年十二月五日以台內警字第八一九○○九五號函訂定發布，用以
取代原「建築物附建防空避難設備執行須知」，則依此失效之「建築物附建防空避難
設備執行須知」解釋之內政部六十七年五月十日台內營字第七八四五四二號函令，自
難再援用，何況該函釋意旨既謂「建築物附建之防空避難設備申請為其他使用者．．
．，在不妨礙防空避難之原則下申請為臨時之其他使用，此種使用並不變更該地下室
作為防空避難使用之性質，是地下室依上開規定申請兼為其他臨時之使用者，顯非建
築法第七十三條所稱之變更使用」，而上訴人在改變系爭建築物地下一層之使用前，
未經提出任何申請，亦無適用該函釋之餘地，則上訴人起訴意旨主張援用此一函令，
自有未合。再內政部於七十六年十月八日以台內警營字第五三四九九二號發布之台灣
地區防空避難場所管理維護注意事項亦已因「防空避難設備管理維護執行要點」之施
行而停止援用，則上訴人自無再援用該失效之台灣地區防空避難場所管理維護注意事
項第五條第一款規定之餘地。至於建築法第七十三條執行要點第四條規定「建築物變
更使用應以該樓層整層為之。但該樓層局部範圍變更使用時，以具有一小時防火時效
之無開口防火牆區劃分開且不妨害或破壞其他未變更使用部分之防火避難設施者，不
在此限」，僅係規定建築物變更使用時，原則上應以該樓層整層為之，及在如何條件
下可以做樓層局部範圍變更使用，並未規定不必領得變更使用執照，即得變更其使用
。易言之，建築物所有人或使用人須申請變更使用執照獲准，始得變更其使用，且於
申請時須遵守建築法第七十三條執行要點第四條規定之變更使用範圍，始可獲准。上
訴人起訴主張其以防空避難室兼為社區活動中心使用，非屬建築法第七十三條所稱之
變更使用，無須申請變更使用執照所載內容云云，容有誤會，因認原處分及訴願決定
，關於罰鍰部分，為無理由，而駁回其起訴，經核於法洵無違誤。查內政部七十二年
三月七日台內營字第一四二三五二號函令中明示：「．．．台內營字第七八四五四二
號函已停止適用。有關建築物附建防空避難設備申請兼為其他臨時使用之各項規定請
依『防空避難設備管理維護要點』辦理。」上訴人主張內政部台內營字第七八四五四
二號函釋未因「防空避難設備管理維護要點」之頒行而不再適用，指摘原判決有不適
用法規之違法，洵無足採。所舉內政部七十一年台內營字第○○六一七一號函、七十
二年台內營字第一四三三七七號函、六十七年台內營字第八○三三五九號函、八二○
○四三號函、六十八年台內營字第八二八○五九號函，均在內政部於八十一年十二月
五日以台內警字第八一九○○九五號函訂定發布之「防空避難設備管理維護執行要點
」之前所為釋示，自不能予以採為上訴人無須辦理建物用途變更手續之依據。又系爭
大廈地下一層面積為六五八．六一平方公尺，上訴人將原核准用途為防空避難室（ C
類第二組），未經許可即擅自裝設固定之輕隔間，變更作為活動中心（D 類第二組）
使用，已涉及使用項目變更之使用行為，為原審所認定之事實，上訴人主張所裝設之
輕隔間僅為同分類同組使用項目之更動，非變更使用，及系爭大廈地下一層之防空避
難空間，係超出建築技術規則所訂之附建標準，屬自行設置，不受「防空避難設備管
理維護執行要點」規定管制云云，係就原審取捨證據、認定事實之職權行使，指摘原
判決關於其不利部分為違法，聲明廢棄，不能認為有理由。
據上論結，本件上訴為無理由，爰依行政訴訟法第二百五十五條第一項、第九十八條
第三項前段，判決如主文。
中　　華　　民　　國　　九十一　　　年　　　五　　　　月　　　十六　　　日
                    最 高 行 政 法 院  第 五 庭
                                審 判 長 法  官　　　徐　樹　海
                                         法  官      廖  宏  明
                                         法  官　　　鄭　淑　貞
                                         法  官　　　林　家　惠
                                         法  官　　　林　茂　權
右  正  本  證  明  與  原  本  無  異
　　　　　　　　　　　　　　　　　　　　 法院書記官　阮　桂　芬
中　　華　　民　　國　　九十一　　　年　　　五　　　　月　　　十六　　　日
